臺灣高等法院高雄分院民事判決　　　　　 96年度上字第125號
上　訴　人　丙○○
　　　　　　乙○○
前列二人共同
訴訟代理人　凌進源律師
被上訴人　　永豐商業銀行股份有限公司
法定代理人　戊○○
訴訟代理人　丁○○
上列當事人間請求塗銷所有權移轉登記事件，上訴人對於民國96
年5 月31日臺灣屏東地方法院96年度訴字第8 號第一審判決提起
上訴，本院於96年10月16日言詞辯論終結，判決如下：
    主      文
上訴駁回。
第二審訴訟費用由上訴人負擔。
    事實及理由
一、被上訴人主張：台北國際商業銀行股份有限公司（下稱台北
    商銀）與建華商業銀行股份有限公司合併，台北商銀為消滅
    公司，建華商業銀行股份有限公司為合併後之存續公司，合
    併後存續公司並更名為永豐商業銀行股份有限公司。訴外人
    寶業機械工業有限公司（下稱寶業公司）邀同上訴人乙○○
    等人為連帶保證人，與台北商銀簽立未定期限之最高限額新
    台幣（下同）8,000 萬元之綜合授信約定書，保證寶業公司
    對台北商銀現在及將來所負之債務。嗣寶業公司於91年10月
    25日起陸續向台北商銀借款共3,340 萬元，寶業公司未按期
    清償借款，債務應視為全部到期，案經台北商銀向台灣高雄
    地方法院起訴請求（95年度重訴字第192 號），並於95年8
    月21日判決台北商銀勝訴確定，該債權由被上訴人承受。被
    上訴人為聲請保全程序，遂調閱原登記於上訴人乙○○名下
    之土地登記謄本，始發現系爭如原判決附表所示之土地，於
    94年11月10日以贈與為原因辦理移轉登記予其父即上訴人丙
    ○○。上訴人丙○○並未給付上訴人乙○○相當之對價，而
    上訴人乙○○將系爭土地移轉登記與上訴人丙○○，係屬無
    償行為，且此無償之贈與行為已害及被上訴人對上訴人乙○
    ○之上開債權，爰依民法第244 條第1 項第4 項規定訴請撤
    上開銷贈與之債權行為及物權行為，並將系爭土地所有權由
    乙○○移轉丙○○之登記予以塗銷等情。原審為被上訴人勝
    訴之判決。其答辯聲明：上訴駁回。
二、上訴人則以：系爭土地原係上訴人丙○○所有，於94年5 月
    16日丙○○將之贈與上訴人乙○○，當時乙○○在中國大陸
    工廠任職，並不知情，同年9 月間乙○○回台灣時，始知上
    情，因乙○○並不接受贈與，本件僅係丙○○單方之意思表
    示，故贈與契約未成立。乙○○嗣將系爭土地於95年2 月10
    日移轉登記返還丙○○，並未侵害被上訴人債權等語，資為
    抗辯。其上訴聲明：(一)原判決廢棄。(二)被上訴人在第一審之
    訴駁回。(三)第一、二審訴訟費用由被上訴人負擔。
三、兩造不爭執事項：
（一）訴外人寶業公司與台北商銀簽立未定期限之最高限額8,00
      0 萬元之綜合授信約定書，邀上訴人乙○○為連帶保證人
      保證寶業公司對台北商銀現在及將來所負之債務。嗣寶業
      公司於91年10月25日起陸續向台北商銀借款共3,340 萬元
      ，寶業公司未按期清償借款，債務應視為全部到期，案經
      台北商銀訴請台灣高雄地方法院以95年度重訴字第192 號
      於95年8 月21日判決台北商銀勝訴確定。台北商銀嗣與建
      華商業銀行股份有限公司合併，建華商業銀行股份有限公
      司為存續公司，並更名為永豐商業銀行股份有限公司即被
      上訴人公司。以上有行政院金融監督管理委員會函、公司
      變更登記事項卡、借據暨約定書各1 件、借款撥貸書11紙
      、綜合授信約定書、台灣高雄地方法院94年度重訴字第19
      2 號民事判決與確定證明書影本各1 件附卷足證。
（二）上訴人丙○○94年4 月12日（原因發生日期）將系爭土地
      贈與上訴人乙○○，94年5 月16日登記完成。而上訴人乙
      ○○94年11月20日（原因發生日期）再將系爭土地贈與上
      訴人丙○○，登記日期為95年2 月10日。有系爭土地謄本
      及異動索引等為證。
（三）系爭屏東縣南州鄉○○段○○段54、55地號土地，面積分
      別為7294平方公尺、2619平方公尺，原為上訴人丙○○所
      有，於94年3 月31日辦理合併登記為54地號土地、面積為
      9913平方公尺，丙○○同時申請將54地號土地，辦理標示
      變更登記分割為54、54-1、54-2地號土地，面積分別為33
      05、3304、3304平方公尺，並將54地號土地（嗣分出54-4
      土地）贈與其子即上訴人乙○○；另將54-1、54 -2 地號
      土地分別贈與其子許永富、許酩章，並於94年5 月16日完
      成移轉登記，以上有屏東縣東港地政事務所96年3 月9 日
      屏港地四字第0960001754號函、96年4 月11日屏港地四字
      第0960002523號函所附登記申請書全部資料為憑（見原審
      卷第80～89頁、第122~ 128頁）。
四、兩造所爭執之事項為：上訴人乙○○於95年2 月10日將系爭
    土地贈與登記予上訴人丙○○是否害及被上訴人之債權？經
    查：
（一）上訴人丙○○原先所有坐落屏東縣南州鄉○○段○○段54
      、55地號土地二筆（面積分別為7294、2619平方公尺）於
      94年3 月31日辦理合併登記為54地號土地面積為9913平方
      公尺，丙○○併同時申請將54地號土地，辦理標示變更登
      記分割為54、54-1、54-2地號土地三筆（面積分別為3305
      、3304、3304平方公尺），依序分別贈與其子乙○○、許
      永富、許酩章等3 人等情，為兩造所不爭執，業如前述，
      上訴人丙○○先將土地合併、再分割、再分別贈與登記予
      上訴人乙○○兄弟3 人，此項舉動，客觀而言，顯係有計
      畫之分割家產贈與行為。系爭54地號（重測前地號）土地
      （其後又分割出54-4號土地）既經丙○○以分割家產贈與
      之方式，登記移轉為乙○○所有，其贈與即已成立生效。
（二）上訴人乙○○雖抗辯稱贈與係丙○○單方行為，伊於94年
      9 月間回台始知贈與云云。查乙○○曾於94年5 月13日入
      境，於94年5 月21日出境、94年6 月1 日入境，94年6 月
      5 日出境、94年9 月3 日入境，94年9 月11日出境、94年
      12月7 日入境等情，有乙○○之護照影本及入出境資料苦
      稽（見原審卷第58～59、67頁），並為兩造所不爭執。則
      上訴人乙○○至遲如其自陳係於94年9 月間回台始知贈與
      ，倘若乙○○並無接受系爭土地贈與之意思，其於該返台
      期間知悉後，自當請求丙○○協同將系爭土地之贈與登記
      塗銷返還土地予丙○○，乃竟未此之為，而遲至被上訴人
      開始追討乙○○保證債務之95年2 月10日再將系爭土地以
      「贈與為原因」移轉登記予丙○○，足認乙○○原先已允
      受丙○○之分配家產方式之贈與，嗣恐其財產遭追索償債
      ，遂再將系爭土地贈與丙○○甚明。再據證人即受丙○○
      委託辦理系爭土地予乙○○之代書甲○○於本院結證稱：
      「我有問丙○○，他說土地是他的，他要登記給他兒子，
      我有問他土地要如何分配，他說他有問過他四個兒子意見
      ，他們說沒有意見，由他決定就可以了」等語（見本院卷
      第37頁）。益證上訴人乙○○曾答允其父丙○○之土地贈
      與。上訴人抗辯稱乙○○未允受系爭土地，自與丙○○間
      無贈與之合意，不生贈與效力云云，與事實不符，並與常
      情相違，顯無可採。
（三）至證人甲○○所證「他（指乙○○）回去他爸爸家，他爸
      爸跟他講，他們兩父子才到我那邊，說他有欠他爸爸錢，
      他沒有照顧他爸爸，所以他沒有權利義務取得土地」，及
      「到我事務所談．．依據謄本上所載原因發生日期，是94
      年11月10日，大約這些時候，當時我有說不差這幾天」等
      語（見本院卷第38頁）；然94年11月間乙○○並不在台灣
      ，有上開入境紀錄可稽，證人甲○○此部分證言，自與事
      實不符而無可取，是其所證「實際上過戶給乙○○，乙○
      ○都不知道」之語，應係指乙○○不知辦理過戶手續之事
      ，而非指乙○○事先不知其父要贈與土地之事。
（四）按債務人所為之無償行為，有害及債權者，債權人得聲請
      法院撤銷之，民法第244 條第1 項定有明文。是債之關係
      存續中因債務人之行為，致有債務不能履行或履行顯有困
      難者，即應認為有損於債權人之權利。故在特定債權，債
      務人所為之無償行為有害及特定債權者，債務人因其行為
      致陷於債務不能履行或履行顯有困難，債權人自得行使民
      法第244 條第1 項之撤銷權（參照最高法院88年台上字第
      3517號判決意旨）。又民法第244 條之撤銷權，其客體乃
      包括債務人所為債之行為及物權行為，債權人行使此項撤
      銷權，既可同時訴請撤銷債務人所為債之行為及物權行為
      ，亦可僅訴請撤銷債務人所為債之行為；如果不動產物權
      契約業經辦理登記，則前者債權人得訴請登記名義人塗銷
      ，後者則得訴請移轉登記（參照最高法院88年度台上字第
      259 號判決意旨）。查，上訴人乙○○於94年間，除在寶
      業公司有56萬200 元之薪資所得，以及有約20萬元之投資
      （見原審卷第119 、120 頁財產所得調件明細表）外，並
      無其他財產，則上訴人乙○○將系爭土地贈與丙○○，自
      無資力清償積欠被上訴人3,340 萬元之保證債務，其贈與
      行為自屬有害被上訴人之債權。從而，被上訴人依民法第
      244 條第1 項、第4 項規定，訴請撤銷贈與之債權行為及
      物權行為，並將所有權移轉登記予以塗銷，自屬有據。
五、綜上所述，本件被上訴人主張上訴人乙○○將系爭土地以贈
    與為原因移轉登記予上訴人丙○○之無償行為，已害及其對
    上訴人乙○○之上開債權為可採，上訴人所辯乙○○並無允
    受丙○○贈與之合意，故將系爭土地返還丙○○，並非贈與
    ，難認又害之債權云云，均為無可取。從而，被上訴人本於
    民法第244 條第1 項、第4 項規定，請求上訴人丙○○、乙
    ○○就如原判決附表所示之土地，於民國94年11月10日所為
    之贈與債權行為及物權行為應予撤銷。及上訴人丙○○應將
    如原判決附表所示之土地，於民國95年2 月8 日以屏東縣東
    港地政事務所東地008510號收件、民國95年2 月10日所為之
    所有權移轉登記予以塗銷，為有理由，應予准許。原審為上
    訴人敗訴之判決，於法並無違誤。上訴意旨指摘原判決不當
    ，求予廢棄改判，為無理由，應予駁回其上訴。至兩造其餘
    攻擊防禦之方法，核與本判決之基礎不生影響，自不予一一
    論述，附此敘明。
六、據上論結，本件上訴為無理由，依民事訴訟法第449 條第1
    項、第78條、第85條第1 項前段，判決如主文。
中　　華　　民　　國　　96　　年　　10　　月　　30　　日
                            民事第一庭
                                審判長法官  黃金石
                                法      官  謝肅珍
                                法      官  林健彥
以上正本證明與原本無異。
如對本判決上訴，須於判決送達後20日內向本院提出上訴狀，其
未表明上訴理由者，應於上訴後20日內向本院提出上訴理由書（
均須按他造當事人之人數附繕本）。上訴時應提出委任律師或具
有律師資格之人之委任狀，並依附註條文規定辦理。
中　　華　　民　　國　　96　　年　　10　　月　　30　　日
                                書  記  官  魏文常
附註：
民事訴訟法第466 條之1 ：
對於第二審判決上訴，上訴人應委任律師為訴訟代理人，但上訴
人或其法定代理人具有律師資格者，不在此限。
上訴人之配偶、三親等內之血親、二親等內之姻親，或上訴人為
法人、中央或地方機關時，其所屬專任人員具有律師資格並經法
院認適當者，亦得為第三審訴訟代理人。
第1 項但書及第2 項情形，應於提起上訴或委任時釋明之。
